【裁判字號】    98,台上,867
【裁判日期】    980220
【裁判案由】    違反槍砲彈藥刀械管制條例
【裁判全文】
最高法院刑事判決              九十八年度台上字第八六七號
上  訴  人   台灣高等法院高雄分院檢察署檢察官
被      告   甲○○
上列上訴人因被告違反槍砲彈藥刀械管制條例案件，不服台灣高
等法院高雄分院中華民國九十五年五月三十日第二審更審判決（
九十五年度上更(一)字第八五號，起訴案號：台灣澎湖地方法院檢
察署九十一年度偵字第三一九號），提起上訴，本院判決如下：
    主  文
原判決撤銷，發回台灣高等法院高雄分院。
    理  由
本件原判決認定：被告甲○○係澎湖籍「明鴻滿」號漁船船長，
明知未經許可，不得持有槍砲彈藥刀械管制條例所規定彈藥類爆
裂物之主要組成零件，竟基於持有彈藥類爆裂物之主要組成零件
之犯意，利用空軍在澎湖縣望安鄉草嶼進行炸射後有未爆彈棄置
可拾撿，乃於民國九十一年六月中旬某日，駕駛「明鴻滿」號漁
船，前往撿拾空軍發射後棄置之未爆彈，而無故持有，並攜回家
挖取殘留之火藥，將之以塑膠袋分裝並綑綁成圓筒體狀之火藥包
共八包，每包重約六百公克；拾撿未爆彈同日又基於藏匿私運管
制進口物品之犯意，在離貓嶼岸邊十多公尺之無地理座標之澎湖
海域上，以每支雷管新台幣（下同）二十元之價格，向靠近我國
海域之不詳名稱大陸籍漁船船員購買該船員私運進入我國領海之
管制物品雷管八支，並附贈八條導火索，被告攜至澎湖縣望安鄉
東安村望安一一七號住處前附近海灘與上開八包火藥一起藏匿，
以備供其出海炸漁之需。而未經許可持有屬彈藥類爆裂物之主要
組成零件火藥、雷管及導火索等物。同年七月六日上午五時，與
其子陳文星、陳文盛（均已判處罪刑確定）駕駛「明鴻滿」號漁
船報關出海，先駛至上述沙灘取出所藏放之火藥八包、雷管八支
及導火索八支，攜帶上船，而與陳文星、陳文盛共同基於違反規
定而使用爆裂物採捕水產動物以及未經許可持有屬彈藥種類之爆
裂物之主要組成零件火藥、雷管及導火索等之犯意聯絡，除攜帶
上開火藥八包、雷管八支及導火索八支外，並攜帶被告所有之線
香、呼吸器、蛙鞋、蛙鏡、呼吸管、探漁機等物，共同至澎湖縣
萬安鄉潭門港東南方附近水域，由被告利用探魚機探知海中魚群
迴游狀態時，引燃線香而點燃導火索連接雷管並插入該圓筒體狀
之炸藥包內，將該火藥包爆裂物丟入海中，使該火藥包爆炸而將
魚群震昏或炸死（惟尚無證據足認達對人體殺傷力），再由陳文
星、陳文盛戴用呼吸器、呼吸管及蛙鏡、蛙鞋，潛入海底撿拾被
震昏或炸死之魚類，而非法採捕水產動物，共捕獲魚類一百七十
四公斤（其中採樣五尾送鑑定後已腐敗丟棄，其餘魚類變賣價款
三千四百三十七元）。嗣於同日上午六時二十分許，在望安鄉潭
門港東南方海域附近，經警方會同澎湖縣政府取締毒電炸魚小組
查獲，並扣得被告所有之圓筒體狀之火藥包七包、雷管一支、導
火索一支（另雷管六支、導火索六支，甲○○見警方查緝，將之
丟入海中而滅失）、線香四支、呼吸器二付、蛙鞋二雙、蛙鏡三
付、呼吸管一百七十五公尺、探漁機一台，及魚類變賣價款三千
四百三十七元等情。因而撤銷第一審關於被告部分之科刑判決，
改判論被告以共同未經許可，持有彈藥之主要組成零件罪，處有
期徒刑玖月，併科罰金新台幣拾捌萬元；並諭知罰金易服勞役之
折算標準及為相關從刑之宣告。固非無見。
惟查：客觀上為法院認定事實及適用法律基礎之證據，雖已調查
而其內容尚未明瞭者，即與未經調查無異，如遽行判決，仍屬應
於審判期日調查之證據未予調查之違法。原判決在理由內說明以
：扣案之火藥、雷管及導火索係屬槍砲彈藥刀械管制條例第四條
第二項彈藥類爆裂物之主要組成零件（原判決第五頁第十六行至
第六頁第十四行），及在炸魚過程前及過程中，被告就上開火藥
、雷管、導火索等爆裂物之主要組成零件，已經實際結合使用，
其作為已達「製造」成一可供引燃之爆炸圓筒體階段，而非僅止
於爆裂物之主要零件之分散持有階段，然已無從依具體實物客觀
鑑定出系爭爆裂物實體，在實際操作大海中炸魚行為時，其所產
生之殺傷「魚」之威力如何，更遑論對「人體」或「地上物體」
之殺傷力程度之確認。是爆裂物體，顯非因「可爆炸」炸「魚」
，即必然與槍砲彈藥刀械管制條例所稱「爆裂物」定義相符。據
此被告所組合爆裂物主要組成零件雷管、火藥包、導火索後，據
之製成一個且已使用以供炸魚之火藥筒椎體，尚無證據認屬足對
人體造成傷害或死亡或對物品之破壞力，而為槍砲彈藥刀械管制
條例所謂具殺傷力或刑法公共危險罪章所稱之爆裂物等旨（原判
決第七、八頁理由貳之三），資為有利於被告之認定。惟查被告
所丟入海中引爆之火藥包，固因爆炸而不存在，然被告係將拾獲
之火藥，以塑膠袋分裝並綑綁成圓筒體狀之火藥包共八包，每包
重約六百公克，除一包已引爆不存在外，尚有七包扣案，並非不
可將扣案之火藥包，送請鑑定如依原判決事實所認被告以引燃線
香而點燃導火索連接雷管並插入該圓筒體狀之炸藥包內之方式引
爆，其爆炸威力如何？是否具有致人死傷之爆炸威力及破壞性？
以憑判斷。乃原審未為必要之調查，遽以尚無證據認屬足對人體
造成傷害或死亡或對物品之破壞力之爆裂物為由，而為被告有利
之認定。有應於審判期日調查之證據未予調查之違背法令。又槍
砲彈藥刀械管制條例第七條第一項之未經許可製造爆裂物罪，依
同條例第六項（九十七年十一月二十六日修正前為第五項）並有
處罰未遂犯之規定。原判決認定：在炸魚過程前及過程中，被告
就上開火藥、雷管、導火索等爆裂物之主要組成零件，已經實際
結合使用，其作為已達「製造」成一可供引燃之爆炸圓筒體階段
，而非僅止於爆裂物之主要零件之分散持有階段等情。似認被告
已著手製造爆裂物，如果無訛，則縱不足以證明「該製造且已擲
入海中用畢之爆裂物主要組成零件組合之爆裂體」，具有對人體
造成傷害或死亡或對物品之破壞力，而不能認其為製造爆裂物既
遂，然是否無未遂犯之適用？非無研求之餘地。此攸關法律之適
用，自應詳予剖析說明，原判決置而未論，有判決不備理由之違
背法令。以上或為檢察官上訴意旨所指摘，或為本院得依職權調
查之事項，應認原判決仍有撤銷發回之原因。
據上論結，應依刑事訴訟法第三百九十七條、第四百零一條，判
決如主文。
中    華    民    國  九十八  年    二    月   二十   日
                      最高法院刑事第三庭
                          審判長法官  林  增  福
                                法官  張  清  埤
                                法官  陳  世  雄
                                法官  蔡  國  在
                                法官  呂  丹  玉
      本件正本證明與原本無異
                                      書  記  官
中    華    民    國  九十八  年    二    月  二十五  日
                                                     ｍ


司法院資訊處製作；財團法人民間司法改革基金會備份。
